臺灣臺中地方法院民事判決
109年度訴字第3559號
原      告  玉清宮  
            玉清宮管理委員會

上  二  人
法定代理人  徐耀宗  
共      同
訴訟代理人  歐嘉文律師
複  代理人  朱家穎律師
被      告  鄧秀松  


上列被告因公共危險案件（109年度訴字第1558號），原告提起
刑事附帶民事訴訟請求損害賠償事件（109年度附民字第706號）
，經本院刑事庭裁定移送前來，本院於民國111年4月11日言詞辯
論終結，判決如下：
    主    文
被告應給付原告玉清宮新臺幣貳佰貳拾伍萬肆仟零伍拾捌元，及
其中新臺幣參拾陸萬壹仟零伍拾捌元自民國一百零九年八月二十
四日起，其中新臺幣壹佰捌拾玖萬參仟元自民國一百零九年八月
三十一日起，均至清償日止，按年息百分之五計算之利息。
原告其餘之訴駁回。
本判決第一項於原告玉清宮以新臺幣柒拾陸萬元供擔保後，得假
執行。
原告其餘假執行之聲請駁回。
    事實及理由
壹、程序部分
一、按非法人團體，設有代表人或管理人者，有當事人能力，民
    事訴訟法第40條第3項定有明文。所謂非法人團體，必須由
    多數人所組成，並須有一定之組織、名稱、目的、事務所或
    營業所、獨立之財產及設有對外代表團體之管理人或代表人
    ，始足當之（最高法院71年度台上字第178號判決意旨參照
    ）。次按未辦理法人登記之寺廟，既有一定之辦事處及獨立
    之財產，並設有代表人或管理人，應屬於非法人團體（最高
    法院43年度台上字第143號判決意旨參照）。查本件原告雖
    未登記為財團法人或社團法人，然其有一定之目的、擁有獨
    立之財產，由信徒組成，並設有代表人徐耀宗，且原告玉清
    宮（以下逕稱玉清宮）並於民國109年11月25日依寺廟登記
    規則向臺中市政府辦理寺廟登記，寺廟名稱為玉清宮，宗教
    派別為道教，寺廟現址為臺中市○○區○○街00號，有臺中市政
    府寺廟登記證、登記表、臺中市東區玉清宮組織章程在卷可
    稽（見本院卷第209至219頁），依上開規定，堪認原告具當
    事人能力。
二、再按訴狀送達後，原告不得將原訴變更或追加他訴，但擴張
    或減縮應受判決事項之聲明者，不在此限，民事訴訟法第25
    5條第1項第3款定有明文。查原告起訴時訴之聲明為：(一)
    被告應給付原告新臺幣（下同）1,088,294元及自刑事附帶
    民事起訴狀繕本送達翌日起至清償日止，按年息百分之5計
    算之利息。(二)願供擔保，請准宣告假執行。嗣於訴訟中迭
    次變更聲明，最終聲明為：(一)被告應給付原告2,945,994
    元，及其中1,045,694元自起訴狀繕本送達翌日起至清償日
    止，按年息百分之5計算之利息；其中1,893,000元自刑事附
    帶民事訴訟擴張訴之聲明狀繕本送達翌日起至清償日止，按
    年息百分之5計算之利息；其餘7,300元自民事縮減訴之聲明
    暨陳報狀送達翌日起至清償日止，按年息百分之5計算之利
    息。(二)願供擔保，請准宣告假執行（見本院卷第195至197
    頁）。原告所為上開訴之變更核屬擴張應受判決事項之聲明
    ，揆諸前開規定，應予准許。
貳、實體部分　　
一、原告主張：被告前擔任玉清宮之廟祝，因與原告玉清宮管理委員會（以下逕稱玉清宮管委會）之委員及幹部相處不睦，嗣經玉清宮管委會於109年3月4日晚間8時許，開會決議將其解任，被告便心生怨懟，於5日凌晨2時許，在玉清宮管委會辦公室及拜庭北側神桌等處所潑灑汽油後，以檀香、紙錢等物品助燃，再以點燃打火機之方式予以縱火，被告上開行為業經本院刑事庭判處放火燒燬現未有人所在之他人所有建築物未遂罪有期徒刑1年10月，並經臺灣高等法院臺中分院駁回被告之上訴確定。為此，爰依侵權行為之法律關係，請求被告賠償因縱火所生神桌部分損害新臺幣（下同）62萬元、辦公室裝潢部分損害256,330元、鋁門窗部分損害29,500元、地板洗石子部分損害86,000元、水電部分損害53,864元、攝影機部分損害7,300元及前殿按金、彩繪、油漆整修工程部分損害1,893,000元等語。並聲明：(一)被告應給付原告2,945,994元，及其中1,045,694元自起訴狀繕本送達翌日起至清償日止，按年息百分之5計算之利息；其中1,893,000元自刑事附帶民事訴訟擴張訴之聲明狀繕本送達翌日起至清償日止，按年息百分之5計算之利息；其餘7,300元自民事縮減訴之聲明暨陳報狀送達翌日起至清償日止，按年息百分之5計算之利息。(二)願供擔保，請准宣告假執行。
二、被告則以：之前原告曾要求被告去神明面前誦經下跪，供奉
    鮮果，以抄寫疏文的方式對神明懺悔，祈求神明原諒；又被
    告願意賠償，但對於請求金額有意見，且超過被告之能力範
    圍；原告到底有沒有損害，被告不知道等語，資為抗辯。並
    聲明：原告之訴駁回。
三、得心證之理由：
(一)按因故意或過失，不法侵害他人之權利者，負損害賠償責任，民法第184條第1項前段定有明文。經查，原告主張被告於上開時地縱火，致玉清宮所有之神桌、辦公室裝潢、鋁門窗、地板洗石子、水電、攝影機遭燒毀，前殿需重新按金、彩繪、油漆等情，有本院109年度訴字第1558號刑事判決附卷可參（見本院卷第19至25頁），亦有玉清宮財產調件明細表、房屋稅籍證明書在卷可稽（見本院卷第317、329頁），並經本院調取上開刑事卷宗核閱無訛。雖被告爭執原告是否受有損害不明，惟依臺中市政府消防局火災原因調查鑑定書表示：玉清宮建築物内部，其中管理委員會辦公室西北側鐵櫃低處嚴重受燒變色，窗戶下方水泥被覆層牆面受燒變色；玉皇大帝殿南側窗戶高處受煙燻黑，低處受燒破裂，塑質裝潢天花板表面受煙燻黑，南側窗戶高處受煙燻黑，北側牆面受燒變色，中間附近擺放供桌受燒碳化、燒失；内部拜庭北側牆面受燒變色，鄰近北側牆面南側擺放大理石桌面木質骨架嚴重受燒碳化，裸露大理石受燒變色、破裂，磨石子地板面呈現嚴重燒損變色跡象；建築物内部地母娘娘殿、觀音菩薩殿塑質裝潢天花板部分受煙燻黑等語，並有相關照片在卷可憑（見本院卷第267至293頁）。是原告確實受有上開損害，堪以認定，依上開規定，被告即應負賠償之責。
(二)次按負損害賠償責任者，除法律另有規定或契約另有訂定外
    ，應回復他方損害發生前之原狀；第一項情形，債權人得請
    求支付回復原狀所必要之費用，以代回復原狀；不能回復原
    狀或回復顯有重大困難者，應以金錢賠償其損害，民法第21
    3條第1、3項、第215條定有明文。再按所謂請求賠償物被毀
    損所減少之價額，得以修復費用為估定標準，但以必要者為
    限，例如修理材料以新品換舊品，應予折舊（最高法院77年
    度第9次民事庭會議決議參照）。又按當事人已證明受有損
    害而不能證明其數額或證明顯有重大困難者，法院應審酌一
    切情況，依所得心證定其數額，此為民事訴訟法第222條第2
    項規定即明。本條項之規定，係於損害業經證明，而損害額
    確有不能證明或證明顯有重大困難之情形，為避免被害人因
    訴訟上舉證困難，使其實體法上損害賠償權利難以實現所設
    之規範，用為兼顧當事人實體權利與程序利益之保護；惟該
    規定於訴訟法上性質，乃證明度之降低，非純屬法官之裁量
    權，負舉證責任之當事人，仍應在客觀上可能之範圍內提出
    證據，並為相當之主張（最高法院105年度台上字第2330號
    、106年度台上字第710號判決意旨參照）。申言之，於民事
    訴訟法第222條第2項所定情形，倘負舉證責任之當事人所為
    主張或提出之事證，就待證事實已具相當程度之蓋然性，且
    與一般經驗法則及論理無違，法院即得審酌事案性質、全辯
    論意旨及其他一切情狀，本於程序上、實體上之裁量權為衡
    平之認定，茲具訴訟事件非訟化性質。而火災事件多具突發
    、急迫性，每因火勢延燒迅速，所觸物件輒遭嚴重破壞或全
    毀，復因消防灌救、火場救助等事宜，致令證據滅失，依其
    災損特性，被害人常無從於災後詳為蒐集關於損害賠償數額
    之確實證據（如建物內動產、附屬設備狀況等），是倘被害
    人業盡合理之事證蒐集、提出義務，就損害額仍有不能證明
    或證明顯有重大困難之情形，法院即得依上揭規定，降低被
    害人就待證事實之證明度，就兩造各自所提事證，為衡平之
    裁量認定。經查：
  ⒈被告縱火燒毀玉清宮所有之神桌、辦公室裝潢、鋁門窗、地
    板、水電、攝影機，且致前殿需重新按金、彩繪、油漆，業
    經認定如上，又玉清宮主張受有支出修復費用之損害，其中
    神桌花費62萬元（含材料534,400元、工資85,600元），辦
    公室裝潢花費256,330元（含材料138,080元、工資118,250
    元），鋁門窗花費29,500元（含材料10,390元、工資19,110
    元），地板洗石子花費86,000元（含材料46,000元、工資4
    萬元），水電花費53,864元（含材料35,564元、工資18,300
    元），攝影機花費7,300元（含材料4,300元、工資3,000元
    ），前殿需重新按金、彩繪、油漆需花費1,893,000元，業
    據提出收據、估價單、報價單、請款單等件為證（見本院卷
    第57至73頁、第87至95頁），上開單據之真正為被告所不爭
    執（見本院卷第48頁），堪認玉清宮確實受有上開修復費用
    之損害。
  ⒉依行政院所頒固定資產耐用年數表及固定資產折舊率表，上
    開辦公室裝潢、鋁門窗、地板洗石子、水電設備應屬其他房
    屋附屬設施，其耐用年限為10年；攝影機應屬感測與網路通
    訊暨資訊處理設備之各式應用感測器，其耐用年限為3年；
    至於神桌部分於固定資產耐用年數表並無與之性質相類可資
    援用之設備項目，審酌上開物品均為宗教活動中日常需使用
    之物，當有定期更新之必要，爰比照家電用品，以5年計算
    其耐用年數，而原告修復之材料既係以新品更換舊品，自應
    計算折舊，又因原告未能證明其上開受損物品之購置時間，
    並於本院自陳上開物品使用時間均已超過10年（見本院卷第
    202頁），堪認上開物品使用年數均已逾耐用年數，是修復
    上開物品之材料費用扣除折舊後，其中神桌部分估定為53,4
    58元、辦公室裝潢部分估定為13,752元、鋁門窗部分估定為
    1,035元、地板洗石子部分估定為4,581元、水電部分估定為
    3,542元、攝影機部分估定為430元（詳如附表之計算式），
    以上共計76,798元（計算式：53,458元＋13,752元＋1,035元＋
    4,581元＋3,542元＋430元＝76,798元）。
　⒊另有關神桌、辦公室裝潢、鋁門窗、地板洗石子、水電及攝
    影機修復費用中之工資分別為85,600元、118,250元、19,11
    0元、4萬元、18,300元、3,000元，及前殿需重新按金、彩
    繪、油漆需費1,893,000元，均不生折舊問題，是玉清宮因
    被告縱火造成之損害為2,254,058元（計算式：76,798元＋85
    ,600元＋118,250元＋19,110元＋4萬元＋18,300元＋3,000元＋1,8
    93,000元＝2,254,058元）。從而，被告依前揭規定，應賠償
    玉清宮2,254,058元。
(三)第按當事人主張有利於己之事實者，就其事實有舉證之責任
    ，民事訴訟法第277條本文定有明文。再按主張法律關係存
    在之當事人，僅須就該法律關係發生所須具備之特別要件，
    負舉證之責任，至於他造主張有利於己之事實，應由他造舉
    證證明；又原告對於自己主張之事實已盡證明之責後，被告
    對其主張，如抗辯其不實並提出反對之主張者，則被告對其
    反對之主張，亦應負證明之責，此為舉證責任分擔之原則（
    最高法院48年台上字第887號、98年度台上字第372號判決參
    照）。是債權人就權利存在之一般要件事實，固應負主張及
    舉證責任，惟如係權利障礙、消滅及排除之特別要件事實，
    則應由債務人負抗辯及舉證之責任，此為舉證責任分配原則
    之當然解釋。經查，被告雖於本院準備程序期日抗辯雙方以
    被告至神明面前誦經下跪、供奉鮮果、抄寫疏文方式，就上
    開損害達成和解等語，為原告所否認，被告復未提出證據證
    明所述屬實，是被告抗辯已就上開損害與玉清宮達成和解，
    玉清宮不得再請求被告賠償等語，洵無可採。
(四)至於玉清宮管委會請求被告賠償部分，因原告於本院自陳上
    開遭燒毀物品均為玉清宮所有（見本院卷第202頁），玉清
    宮管委會並非所有權人，玉清宮管委會復未就因被告縱火行
    為受有何等損害，提出相關事證證明，是玉清宮管委會之請
    求即難認有據。
(五)末按給付有確定期限者，債務人自期限屆滿時起，負遲延責
    任。給付無確定期限者，債務人於債權人得請求給付時，經
    其催告而未為給付，自受催告時起，負遲延責任。其經債權
    人起訴而送達訴狀，或依督促程序送達支付命令，或為其他
    相類之行為者，與催告有同一之效力。民法第229條第1項、
    第2項定有明文。又遲延之債務，以支付金錢為標的者，債
    權人得請求依法定利率計算之遲延利息。但約定利息較高者
    ，仍從其約定利率。應付利息之債務，其利率未經約定，亦
    無法律可據者，週年利率為百分之5。民法第233條第1項、
    第203條亦有明文。玉清宮對被告之損害賠償債權，核屬無
    確定期限之給付，既經玉清宮提刑事附帶民事訴訟，以起訴
    狀請求神桌、辦公室裝潢、鋁門窗、地板洗石子、監視器、
    水電部分之損害，再以刑事附帶民事訴訟擴張訴之聲明狀請
    求前殿需重新按金、彩繪、油漆部分之損害，而起訴狀繕本
    已於109年8月13日寄存送達被告，經10日即於109年8月23日
    發生效力，刑事附帶民事訴訟擴張訴之聲明狀已於109年8月
    20日寄存送達被告，經10日即於109年8月30日發生效力，有
    送達證書在卷可佐（見附民卷第39、41頁），被告迄未給付
    ，自應負遲延責任。是原告請求就神桌、辦公室裝潢、鋁門
    窗、地板洗石子、監視器、水電部分之損害共361,058元（
    計算式：76,798元＋85,600元＋118,250元＋19,110元＋4萬元＋1
    8,300元＋3,000元＝361,058元），自109年8月24日起；就前
    殿需重新按金、彩繪、油漆部分之損害1,893,000元，自109
    年8月31日起，均至清償日止，按年息百分之5計算之法定遲
    延利息，自屬有據。
四、綜上所述，玉清宮依侵權行為之法律關係，請求被告給付2,
    254,058元，及其中361,058元自109年8月24日起，其中1,89
    3,000元自109年8月31日起，均至清償日止，按年息百分之5
    計算之利息，為有理由，應予准許。至逾此部分之請求，為
    無理由，應予駁回。
五、本件原告請求供擔保准予宣告假執行，就原告勝訴部分核無
    不合，爰酌定相當金額准許之。至原告敗訴部分，其假執行
    聲請失所依據，併予駁回。
六、本件事證已臻明確，兩造其餘攻擊、防禦方法及所提出之各
    項證據資料，經審酌後，均與判決結果不生影響，爰不逐一
    論述，附此敘明。
七、本件係原告提起刑事附帶民事訴訟，經本院刑事庭依刑事訴
    訟法第504條第1項規定裁定移送前來，依同條第2項之規定
    ，免納裁判費，復於民事審理期間亦未增加其他訴訟費用之
    支出，自無須為訴訟費用負擔之諭知，併此敘明。
八、假執行之依據：民事訴訟法第390條第2項。　　
中　　華　　民　　國　　111 　年　　5 　　月　　30　　日
                  民事第六庭    法  官  楊雅婷
正本係照原本作成。
如對本判決上訴，須於判決送達後20日內向本院提出上訴狀。如
委任律師提起上訴者，應一併繳納上訴審裁判費。
中　　華　　民　　國　　111 　年　　5 　　月　　30　　日
                                書記官  謝其任
附表：
編號 受損物品  材料費用 （新臺幣）                  折舊計算式                （新臺幣，元） 備註  1. 神桌 534,400元 第1年折舊值        534,400×0.369=197,194 第1年折舊後價值    534,400-197,194=337,206 第2年折舊值        337,206×0.369=124,429 第2年折舊後價值    337,206-124,429=212,777 第3年折舊值        212,777×0.369=78,515 第3年折舊後價值    212,777-78,515=134,262 第4年折舊值        134,262×0.369=49,543 第4年折舊後價值    134,262-49,543=84,719 第5年折舊值        84,719×0.369=31,261 第5年折舊後價值    84,719-31,261=53,458   2. 辦公室裝潢 138,080元 第1年折舊值        138,080×0.206=28,444 第1年折舊後價值    138,080-28,444=109,636 第2年折舊值        109,636×0.206=22,585 第2年折舊後價值    109,636-22,585=87,051 第3年折舊值        87,051×0.206=17,933 第3年折舊後價值    87,051-17,933=69,118 第4年折舊值        69,118×0.206=14,238 第4年折舊後價值    69,118-14,238=54,880 第5年折舊值        54,880×0.206=11,305 第5年折舊後價值    54,880-11,305=43,575 第6年折舊值        43,575×0.206=8,976 第6年折舊後價值    43,575-8,976=34,599 第7年折舊值        34,599×0.206=7,127 第7年折舊後價值    34,599-7,127=27,472 第8年折舊值        27,472×0.206=5,659 第8年折舊後價值    27,472-5,659=21,813 第9年折舊值        21,813×0.206=4,493 第9年折舊後價值    21,813-4,493=17,320 第10年折舊值        17,320×0.206=3,568 第10年折舊後價值    17,320-3,568=13,752   3. 鋁門窗 10,390元 第1年折舊值        10,390×0.206=2,140 第1年折舊後價值    10,390-2,140=8,250 第2年折舊值        8,250×0.206=1,700 第2年折舊後價值    8,250-1,700=6,550 第3年折舊值        6,550×0.206=1,349 第3年折舊後價值    6,550-1,349=5,201 第4年折舊值        5,201×0.206=1,071 第4年折舊後價值    5,201-1,071=4,130 第5年折舊值        4,130×0.206=851 第5年折舊後價值    4,130-851=3,279 第6年折舊值        3,279×0.206=675 第6年折舊後價值    3,279-675=2,604 第7年折舊值        2,604×0.206=536 第7年折舊後價值    2,604-536=2,068 第8年折舊值        2,068×0.206=426 第8年折舊後價值    2,068-426=1,642 第9年折舊值        1,642×0.206=338 第9年折舊後價值    1,642-338=1,304 第10年折舊值        1,304×0.206=269 第10年折舊後價值    1,304-269=1,035   4. 地板洗石子 46,000元 第1年折舊值        46,000×0.206=9,476 第1年折舊後價值    46,000-9,476=36,524 第2年折舊值        36,524×0.206=7,524 第2年折舊後價值    36,524-7,524=29,000 第3年折舊值        29,000×0.206=5,974 第3年折舊後價值    29,000-5,974=23,026 第4年折舊值        23,026×0.206=4,743 第4年折舊後價值    23,026-4,743=18,283 第5年折舊值        18,283×0.206=3,766 第5年折舊後價值    18,283-3,766=14,517 第6年折舊值        14,517×0.206=2,991 第6年折舊後價值    14,517-2,991=11,526 第7年折舊值        11,526×0.206=2,374 第7年折舊後價值    11,526-2,374=9,152 第8年折舊值        9,152×0.206=1,885 第8年折舊後價值    9,152-1,885=7,267 第9年折舊值        7,267×0.206=1,497 第9年折舊後價值    7,267-1,497=5,770 第10年折舊值        5,770×0.206=1,189 第10年折舊後價值    5,770-1,189=4,581   5. 水電 35,564元 第1年折舊值        35,564×0.206=7,326 第1年折舊後價值    35,564-7,326=28,238 第2年折舊值        28,238×0.206=5,817 第2年折舊後價值    28,238-5,817=22,421 第3年折舊值        22,421×0.206=4,619 第3年折舊後價值    22,421-4,619=17,802 第4年折舊值        17,802×0.206=3,667 第4年折舊後價值    17,802-3,667=14,135 第5年折舊值        14,135×0.206=2,912 第5年折舊後價值    14,135-2,912=11,223 第6年折舊值        11,223×0.206=2,312 第6年折舊後價值    11,223-2,312=8,911 第7年折舊值        8,911×0.206=1,836 第7年折舊後價值    8,911-1,836=7,075 第8年折舊值        7,075×0.206=1,457 第8年折舊後價值    7,075-1,457=5,618 第9年折舊值        5,618×0.206=1,157 第9年折舊後價值    5,618-1,157=4,461 第10年折舊值        4,461×0.206=919 第10年折舊後價值    4,461-919=3,542   6. 攝影機 4,300元 第1年折舊值        4,300×0.536=2,305 第1年折舊後價值    4,300-2,305=1,995 第2年折舊值        1,995×0.536=1,069 第2年折舊後價值    1,995-1,069=926 第3年折舊值        926×0.536=496 第3年折舊後價值    926-496=430